臺灣士林地方法院民事判決
                                     110年度簡上字第16號
上  訴  人  彭玉婷  
被上訴人    臺灣中小企業銀行股份有限公司
法定代理人  黃博怡  
訴訟代理人  余承芳  
上列當事人間請求返還不當得利事件，上訴人對於中華民國109
年9 月17日本院士林簡易庭109 年度士簡字第850 號第一審判決
提起上訴，本院於110 年11月10日言詞辯論終結，判決如下：
    主  文
上訴駁回。
第二審訴訟費用由上訴人負擔。
    事實及理由
一、被上訴人之法定代理人原為黃博怡，於本院審理中變更為林
    謙浩，有被上訴人提出之變更登記表可稽（本院卷第248 至
    252 頁），並經林謙浩於民國110 年10月13日具狀聲明承受
    訴訟（本院卷第244 頁），核與民事訴訟法第175 條第1 項
    規定並無不合，應予准許。
二、上訴人主張：伊依序於95年8 月21日、99年6 月10以所有不
    動產（下稱甲不動產）為被上訴人設定抵押，向被上訴人借
    款新臺幣（下同）453 萬元、50萬元（下合稱系爭借款），
    並各於同日簽訂房屋貸款契約（下分稱0821契約、0610契約
    ，下合稱系爭契約），系爭契約約定被上訴人撥款及伊還款
    帳戶，為伊於被上訴人板橋分行開設之帳號00000000000 號
    活期存款帳戶（下稱系爭帳戶），並約定被上訴人僅得自系
    爭帳戶取償與系爭借款相關債務及費用，如本金、利息、違
    約金、擔保物保險費，詎被上訴人違約自系爭帳戶扣款如附
    表所示，計12萬5,190 元（下合稱系爭款項），其獲取系爭
    款項之利益，致伊受有損害，伊得依不當得利法律關係，請
    求被上訴人如數返還。又被上訴人上開違約扣款所為，違反
    兩造間就系爭帳戶內存款成立之寄託契約義務，致伊損失系
    爭款項，被上訴人亦應對伊負不完全給付及給付不能之債務
    不履行責任，伊自得請求被上訴人賠償系爭款項同額之損失
    。另被上訴人提出與上開扣款相關之交易明細或單據憑證，
    有偽造杜撰及違反商業會計法之虞，被上訴人依此將系爭款
    項占為己有，侵害伊之權利，伊亦得依侵權行為法律關係請
    求被上訴人賠償損害。為此，依不當得利、債務不履行及侵
    權行為法律關係，請求被上訴人給付12萬5,190 元本息等語
    。
三、被上訴人則以：上訴人未依系爭契約約定按期還款，伊依系
    爭契約約定，得以系爭帳戶內存款依序抵充系爭契約約定之
    借款利息、違約金，及核貸所須查詢聯徵信用、地政登記之
    規費。又因上訴人就0821契約之借款遲延數期未還款，伊於
    96年間曾向法院訴請上訴人清償借款，並聲請對甲不動產為
    假扣押，上訴人嗣以同年12月25日申請書（下稱1225申請書
    ）向伊表示，願自同年月起，分10期繳付伊已支出之訴訟費
    5 萬3,000 元，請伊撤回訴訟，扣滿3 期後，請伊再撤回假
    扣押查封執行，經伊同意並通知上訴人後，伊分期扣款且陸
    續撤回起訴及假扣押執行，並自當月起按月自系爭帳戶內扣
    款5,300 元。故伊自系爭帳戶陸續扣款系爭款項，悉依系爭
    契約約定及1225申請書所為，非無法律上原因取得系爭款項
    利益，亦無債務不履行可言。被上訴人主張伊以偽造單據憑
    證或違反商業會計法規定記帳方式取得系爭款項，侵害其權
    利，應賠償損害等情，顯屬不實，且未舉證以實其說，不可
    採信等語為辯。
四、原審為上訴人全部敗訴之判決，上訴人不服，提起上訴，並
    聲明：㈠原判決廢棄。㈡被上訴人應給付上訴人12萬5,190元
    ，及自起訴狀繕本送達翌日起至清償日止，按週年利率5％計
    算之利息。被上訴人則答辯聲明：上訴駁回。
五、得心證之理由：
 ㈠查上訴人依序於95年8 月21日、99年6 月10日，以甲不動產為
   被上訴人設定抵押以貸系爭借款，並各於同日簽訂系爭契約
   ，兩造約定撥款及還款帳戶為系爭帳戶，被上訴人依系爭契
   約撥款後，曾自系爭帳戶扣取如附表所示款項等情，有系爭
   契約、取款匯款憑條（本院卷第76至100 頁）可稽，且為兩
   造所不爭執，應堪信實。
 ㈡上訴人主張被上訴人違反系爭契約及系爭帳戶存款之寄託契約
   約定，以違反商業會計法規定方式，偽造杜撰相關憑證及交
   易明細，自系爭帳戶扣取系爭款項受有利益，致伊受有損害
   ，伊得依不當得利、債務不履行及侵權行為法律關係，請求
   被上訴人給付12萬5,190 元本息等情，為被上訴人所否認，
   並以前揭情詞置辯。茲查：
  ⒈兩造以系爭契約約定系爭借款本息、遲延利息及違約金計付
    方式（0821契約壹、一般條款「三、借款本息攤還方式之約
    定」、七、遲延利息及違約金；0610契約壹、一般條款「一
    、借款條件㈣⒊㈤」、「四、遲延利息、違約金」等約定參照
    ，本院卷第78至80頁、第92至94頁），並約定由上訴人授權
    被上訴人免憑存摺、取款憑條或支票，利用自動化設備或由
    被上訴人任一有權簽章人員簽發存款支出憑證，逕自系爭帳
    戶自動轉帳取償與系爭借款有關債務及費用，如本金、利息
    、違約金及擔保物之保險費，且於借款本息未全部清償或未
    經被上訴人同意前，上訴人絕不撤銷此項授權，亦不將系爭
    帳戶解約結算，如上訴人對被上訴人所負各宗債務，上訴人
    所提出之給付或經被上訴人依約定自動轉帳取償之款項，不
    足抵償上訴人所負全部或任一筆債務時，依各項費用（包含
    被上訴人代墊之擔保物保險費）、違約金、利息、遲延利息
    及本金之順序抵充（0821契約壹、一般條款「三、借款本息
    攤還方式之約定」、「十一、抵充條款」；0610契約壹、一
    般條款「二、授權扣帳約定」、「九、抵充條款」等約定參
    照，本院卷第78頁、第82頁、第92頁、第96頁）。而兩造間
    系爭借款爭議，經臺灣新竹地方法院107 年度訴字第775號
    返還消費借貸款事件判決確定，上訴人應給付被上訴人系爭
    借款本息、違約金乙節，有該事件判決書可考（原審卷第79
    至83頁），可知上訴人至遲於107 年間仍未清償系爭借款本
    金，堪認被上訴人抗辯其係因上訴人遲未按期清償系爭借款
    ，始依系爭契約上開約定，於如附表甲欄所示之96至99年間
    ，自系爭帳戶扣款如附表編號1 丙欄⑵、編號2 丙欄⑵、編號
    5 丙欄⑵所示之借款利息、違約金等語，非乏憑據。
  ⒉又借款擔保物如有應為抵押權設定或變更登記者，其設定登
    記或變更登記規費及其他相關費用，由上訴人負擔，為0610
    契約「貳、特別條款一」所明定（本院卷第97頁），而被上
    訴人支出如附表編號6 丙欄⑶、⑷所示規費，亦據提出地政事
    務所規費徵收聯單、臺灣銀行消費者貸款業務收費標準一覽
    表公告、第一銀行消費者貸款業務收費標準表為佐（本院卷
    第102 至110 頁），則被上訴人抗辯其得依上開約定自系爭
    帳戶取償上述規費，亦非無稽。
  ⒊再上訴人因未依0821契約按期繳付貸款，經被上訴人訴請還
    款及聲請對甲不動產為假扣押，上訴人嗣以1225申請書向被
    上訴人表示，其同意自96年12月起分10期（10個月）給付被
    上訴人於上開訴訟事件已繳之訴訟費5 萬3,000 元，請被上
    訴人先撤回民事訴訟，並請被上訴人於伊繳清3 個月貸款金
    額後，撤回上開假扣押執行，而被上訴人於同年月25日以通
    知書同意上訴人上開請求（下稱1225通知書）等情，有1225
    申請書、通知書足憑（本院卷第72頁、第74頁），上開申請
    書並據上訴人親筆簽名其上，堪認兩造間就前述訴訟費5 萬
    3,000 元，已臻於應由上訴人按月分10期給付5,300 元予被
    上訴人以為償還之合意。佐參被上訴人於如附表甲欄所示時
    間每期扣款訴訟費5,300 元，至附表編號5 甲欄所示之第6
    期後，因系爭帳戶內已無存款，遲至如附表編號6 甲欄所示
    之99年6 月25日時，始於上訴人向伊以0610契約借貸之50萬
    元匯入系爭帳戶後，扣取如附表編號6 丙欄⑵所示剩餘未償
    訴訟費計2 萬361 元等情，上訴人至109 年間提起本件訴訟
    前，無證據顯示曾對被上訴人提出異議加以爭執，益證兩造
    間就上開訴訟費5 萬3,000 元存有由上訴人分期給付之前述
    約定。則上訴人自96年12月起，對被上訴人負有按月給付10
    期、每期5,300 元之債務，應堪認定。而除法令禁止或兩造
    另有約定外，上訴人對被上訴人所負之任何一宗債務到期（
    含視為到期）時，其同意被上訴人得逕行以其寄存於被上訴
    人之各種存款及對被上訴人之一切債權，主張抵銷，縱該等
    存款及債權之清償期尚未屆至，被上訴人仍得主張期前清償
    以與上訴人對被上訴人所負之債務抵銷，亦為兩造以系爭契
    約約定明確（0821契約壹、一般條款「八、抵銷」、0610契
    約壹、一般條款「五、抵銷」等約定參照，本院卷第80頁、
    第94頁）。準此，上開約款既約定上訴人同意被上訴人得以
    其之存款債權，主張期前清償以抵銷其對被上訴人之到期或
    視為到期之債務，則被上訴人辯稱其對上訴人之上開到期訴
    訟費債權，得與上訴人對其之系爭帳戶存款債權主張抵銷等
    語，同屬有據。
 ㈢ 上訴人固主張依系爭契約約定，被上訴人僅得自系爭帳戶取
   償與系爭借款有關之本金、利息、違約金、擔保物保險費，
   被上訴人取償系爭款項無據等語（原審卷第9 至10頁），惟
   被上訴人辯稱其係依兩造間系爭契約、1225申請書、通知書
   約定，自系爭帳戶內取償系爭款項等情，可值採信，業如上㈡
   ⒉、⒊所析，上訴人上開主張，已難信取。上訴人雖主張被上
   訴人提出之1225申請書、通知書非其所簽而有經被上訴人偽
   造之虞，不可作為扣款依據等語，然審繹1225申請書所載，
   除約定上訴人願分期給付訴訟費5 萬3,000 元之義務外，被
   上訴人亦須履行撤回對上訴人民事訴訟及甲不動產假扣押聲
   請之義務，乃雙方互為讓步所為協議，並互負義務，非由上
   訴人單方受不利益，參照上開申請書右上角蓋有被上訴人經
   辦、組長、主任之章，可見該申請書係經被上訴人各級行政
   主管審核同意，嗣後被上訴人亦確實依約將民事訴訟及假扣
   押聲請撤回而履約，被上訴人自96年12月25日起即依1225申
   請書約定，自系爭帳戶按月分期取償5,300 元，至99年6 月2
   5日將餘額全數取償完畢止，上訴人亦未有反對之表示，益徵
   被上訴人抗辯兩造間存有1225申請書、通知書所載約定屬實
   ，上訴人執此主張，自無足取。
 ㈣ 上訴人固又主張被上訴人依0610契約約定，應給付伊50萬元
   借款，卻以偽造憑證方式僅撥付47萬8,589 元至伊指定之台
   新銀行帳戶，且從未給伊明細，被上訴人顯係以侵占等方式
   ，將如附表編號6 所示款項占為己有等語。然0610契約約定
   之50萬元借款，經被上訴人於99年6 月25日撥付至系爭帳戶
   後，扣除如附表編號6 丙欄所示之款項，餘額47萬8,589 元
   再依上訴人指示匯至上訴人台新銀行竹北分行之帳戶內等情
   ，有被上訴人107 年8 月6 日107 北二債字第460 號函、99
   年6 月25日匯款單據可按（原審卷第99頁至該頁反面），而
   被上訴人依系爭契約約定，自系爭帳戶取償如附表編號6 丙
   欄所示款項，洵非無據，業經前認，難謂被上訴人將如附表
   編號6 丙欄所示款項據為己有，況於該部分款項交付上訴人
   前，上訴人既未取得，亦不生以侵占之方法侵害上訴人權利
   之問題。此外，上訴人不能舉證證明被上訴人有何偽造文書
   、背信之侵權行為事實，是其此部分主張，同難採取。
 ㈤ 上訴人雖又主張被上訴人於本件提出之單據，違反商業會計
   法規定及記帳原則，可證被上訴人本件所辯不實，伊願付費
   請會計師確認此部分主張等語。然被上訴人是否違反商業會
   計法或記帳原則，要與本件是否構成上訴人主張之不當得利
   、債務不履行或侵權行為法律關係等要件之認定無涉，上訴
   人上開主張難以採據，其聲請會計師確認被上訴人提出單據
   之帳目合法性，自亦無調查必要。
六、綜上所述，上訴人依不當得利、債務不履行、侵權行為法律
    關係，請求被上訴人給付人12萬5,190 元，及自起訴狀繕本
    送達翌日起至清償日止，按週年利率5 ％計算之利息，為無
    理由，不應准許。原審為上訴人敗訴之判決，核無不合，上
    訴論旨指摘原判決不當，求予廢棄，為無理由，應予駁回。
七、本件事證已臻明確，兩造其餘攻擊、防禦方法及所提證據，
    經審酌後認與判決結果不生影響，爰不予逐一論列，附此敘
    明。
八、據上論結，本件上訴為無理由，依民事訴訟法第436 條之1
    第3 項、第449 條第1 項、第78條，判決如主文。　　　
中　　華　　民　　國　 110　　年　　12　　月　　1 　　日
                  民事第三庭  審判長法  官  蕭錫証

                                    法  官  陳月雯

                                    法  官  李嘉慧
以上正本係照原本作成。
本件判決不得上訴。
中　　華　　民　　國　　110 　年　　12　　月　　1 　　日
                                    書記官  林瀚章